【裁判字號】    95,簡上,836
【裁判日期】    950920
【裁判案由】    恐嚇取財
【裁判全文】
臺灣高雄地方法院刑事判決             95年度簡上字第836號
上  訴  人  台灣高雄地方法院檢察署檢察官
上  訴  人
即  被  告  丁○○
上列上訴人等因上訴人即被告恐嚇取財案件，不服本院高雄簡易
庭於中華民國95年6 月27日94年度簡字第6466號第一審簡易判決
（聲請簡易判決處刑案號：臺灣高雄地方法院檢察署94年度偵字
第8271號），提起上訴，本院判決如下：
    主  文
原判決撤銷。
丁○○幫助犯恐嚇取財罪，累犯，處有期徒刑肆月，如易科罰金
，以銀元佰元即新臺幣玖佰元折算壹日。
    事  實
一、丁○○前於民國90年間因持有第二級毒品罪，經台灣高等法
    院高雄分院判處有期刑3 月確定，嗣又於90年間因違反電子
    遊戲場業管理條例案件，經本院判處有期徒刑2 月確定。經
    合併定應執行有期徒刑4 月確定，而於91年9 月1 日執行完
    畢，仍不知悔改，明知現今不法份子為掩飾其不法犯行，避
    免執法人員之循線追緝，經常誘使貪圖小利之民眾提供金融
    機構帳戶、存摺、提款卡、密碼等個人金融資料，渠等再利
    用取得之帳戶等個人金融資料供作對外詐騙或恐嚇取財等各
    種不法用途使用，被告亦可預見將金融機構帳戶、存摺、提
    款卡、密碼等個人金融資料提供予陌生人使用，可能幫助不
    法集團遂行上揭犯罪目的，竟以縱有人利用其金融機構帳戶
    作為向他人詐欺取財或恐嚇取財等財產犯罪之工具，亦不違
    其本意之幫助犯意，於93年9 月2 日前之某日，在不詳地點
    ，將其所有向中華郵政股份有限公司林園郵局申請開立之帳
    戶（局號0000000 、帳號0000000 號）之存摺、提款卡、密
    碼等，交付不詳姓名、年籍之犯罪集團成員使用。嗣不法集
    團成員意圖為自己不法之所有，於93年9 月2 日晚間某時許
    ，撥打電話向乙○○以其女兒已遭綁架，必須匯款新台幣（
    下同）250,000 元始將之釋放等不實之事，對乙○○施以恐
    嚇，致使乙○○心生畏懼並信以為真，而於翌日上午10 時
    42分許，前往台北縣樹林鎮育英郵局，以匯款之方式，匯出
    100,000 元至上開丁○○之林園郵局帳戶內，嗣因乙○○查
    覺有異而報警處理，始查知上情。
二、案經高雄縣政府警察局移送台灣高雄地方法院檢察署檢察官
    偵查起訴。
    理  由
一、訊據被告丁○○固坦認有申請上開林園郵局帳戶，亦不否認
    被害人乙○○因受他人恐嚇而將100,000 元匯入其所有之林
    園油局之帳戶內等事實，惟否認有何幫助他人恐嚇取財之犯
    行，辯稱：丙○○在93年間到我家問我是否有銀行帳戶，我
    因當時精神狀態不好，故傻傻地將所有之林園郵局帳戶拿給
    丙○○看，劉世勳隨即向我表示欲以2,500 元至3,500 元間
    之價格向我購買，但我怕他拿去做犯罪使用，故未答應，後
    來我出門買東西，回來就發現丙○○將我置放於房間櫃子內
    的林園郵局帳戶存摺、金融卡等物竊走，該帳戶並非我提供
    他人使用的云云。經查：
  (一)被害人乙○○確因犯罪集團向其恐嚇稱其女遭人綁架，故心
    生畏懼而依照指示前往提款機將其個人金融機構之帳戶內存
    款轉入對方所指示之被告丁○○上開林園郵局帳戶內一節，
    有被害人乙○○之警詢中指述（被告同意乙○○之警詢筆錄
    作為證據，本院審酌該警詢筆錄作成時之情形，以之作為本
    案審判證據核無不當，依刑事訴訟法第159 條之5 第1 項規
    定，自有證據能力）、匯款單及帳戶交易明細表等附卷可稽
    ，足見被害人乙○○確係遭他人恐嚇始匯入上開金額至被告
    丁○○之林園郵局帳戶內，並遭犯罪集團成員提領一空之事
    實。
  (二)證人丙○○到庭證稱：我不認識被告丁○○，亦不曾去過他
    家，亦未曾向被告丁○○表示要向他購買帳戶之事，更未曾
    竊走丁○○之林園郵局帳戶存摺、金融卡等物等語（本院卷
    第142 頁至第144 頁），即丙○○已明確否認竊取被告所有
    之本案帳戶之事。況被告於警詢中辯稱：我開戶之後都一直
    將本案帳戶之存摺等物放在客廳酒櫃抽屜內，直到94年2 月
    收到警方通知後，才發現存摺、提款卡、印章等物都不見了
    ，但我亦未報警；於檢察官偵查中亦未曾提及存摺等物遭丙○○竊走等事；於原審調查中亦辯稱係至警員詢問其是否有
    將帳戶出售他人後，其始知存摺遺失等語。可見被告於警詢
    、檢察官偵查中及原審調查中均未曾提及存摺等物係遭丙○○竊走，又稱係至經警員告知存摺已遭他人用為恐嚇取財犯
    罪後，始知存摺等物遭竊。而今至本院審判中始為上開辯解
    ，又與證人丙○○之證詞不符，自難採信。況被告又自陳當
    時曾應丙○○之要求而告知其帳戶密碼，倘被告所辯為真，
    即其因害怕丙○○持其帳戶作犯罪使用，故拒絕丙○○所提
    出售帳戶之請求，則被告何來告知丙○○帳戶密碼之動機與
    必要。顯見被告所辯非但前後矛盾，亦與常理相悖，實難採
    信。被告雖又辯稱當時因精神狀態不好才會不知所以地告知
    丙○○帳戶密碼云云，然查：被告罹患有分裂情感性精神病
    ，並於94年6 月27日經評定為中度精神障礙而領有中華民國
    身障礙手冊等節，固有被告所提身心障礙手冊影本1 紙、並
    有被告就診之財團法人台灣省私立高雄仁愛之家附設慈惠醫
    院所提被告病歷資料在卷可佐。然依上開慈惠醫院病歷資料
    及身心障礙手冊所示，被告係於84年間、94年間及95年間因
    上揭精神疾病至慈惠醫院就診及住院，且係於94年6 月27日
    始經鑑定為中度精神障礙，被告又自陳在93年間並未因此精
    神疾病而住院（本院卷第145 頁），且於丙○○要求購買帳
    戶時，主觀上尚知不能隨便售予丙○○以免他人作為犯罪之
    用，綜上足見被告於93年間之精神狀態尚屬正常，亦有辨別
    社會事理之能力，是被告上揭辯解，亦非足採。再者，金融
    帳戶事關存戶個人財產權益之保障，其專有性自屬甚高，除
    非本人或本人之親密關係者，難認有何理由可自由流通使用
    該存摺，且一般人均有妥為保管阻止他人任意使用之認識，
    縱係存褶遭竊，理當即刻報掛失止付，以防他人帳戶內金錢
    遭人竊領，甚或遭人以之作為犯罪工具使用，被告並非無社
    會經驗之人，當無不知之理，卻對於前述郵局之帳戶、提款
    卡等物遭竊毫無反應，不思補救自保，均未向開戶銀行申請
    掛失止付，亦未向警察機關申報失竊，亦與常情相違。又提
    領金融帳戶內任何款項，必須輸入或填載開戶時所設定密碼
    ，以確認提款者係屬本人，或經本人授權為之，如未經本人
    告知，他人當無從得知密碼為何，遑論以之作為詐騙手法之
    人頭帳戶，此亦為吾人依一般生活認知所易於體察之常識。
    另自實施詐騙集團之角度審酌，渠等既知以他人之帳戶掩飾
    犯罪所得，應係聰明狡詐之徒，而非智商愚昧之人。渠等當
    知社會上一般正常之人，如其帳戶存摺、印章、提款卡遭竊
    或遺失，為防止拾得或竊得其存摺、提款卡之人盜領其存款
    或做為不法使用而徒增訟累，必於發現後立即報警或向金融
    機構辦理掛失止付。於原帳戶所有人掛失止付後，渠等即無
    法以拾得或竊得之存摺、提款卡提領該帳戶內之存款。渠等
    在此情形下，如仍以此帳戶作為其犯罪工具，則在渠等向他
    人詐騙，並誘使被害人將款項匯入該帳戶後，卻又極有可能
    因帳戶所有人掛失止付而無法提領，則渠等大費周章從事於
    犯罪之行為，甘冒犯罪後遭追訴、處罰之風險，卻只能平白
    無故替原帳戶所有人匯入金錢，而無法得償其犯罪之目的，
    無異於為他人作嫁衣。此等損人不利己之舉，又豈是聰明狡
    詐之財產犯罪集團所可能犯之錯誤。換言之，從事此等財產
    犯罪之不法集團，若非確定該帳戶所有人不會去報警或掛失
    止付，以確定其等能自由使用該帳戶提款、轉帳，則其等應
    不至於以該帳戶從事於財產犯罪。再衡以被害人匯入款項至
    被告上述帳戶後，該筆匯款隨即遭轉出或領取，此有前述帳
    戶存摺存款對帳單附卷可憑，更足見該詐騙之不法集團，於
    向被害人詐騙時，確有把握該帳戶不會被帳戶所有人掛失止
    付。而此等確信，在該帳戶係拾得或竊得之情形，實無發生
    之可能。是本案犯罪集團既能順利使用被告之林園郵局帳戶
    供作被害人匯款及取款之用，必係被告主動告知該犯罪集團
    成員帳戶密碼，當堪認定，由是亦足認本案林園郵局帳戶確
    係被告主動提供予他人使用無疑。而被告辯稱上開帳戶遭竊
    遺失云云，顯有重大悖情之處，殊不足採。再按金融帳戶係
    個人理財之工具，一般人向金融機構開設帳戶，並無任何法
    令之限制，只須提出印章即可辦理開戶申請，此為眾所週知
    之事實，則依一般人之社會生活經驗，苟見他人不自己申請
    開立帳戶而蒐集不特定人之帳戶使用，衡情應當明知對於收
    集之帳戶乃係被利用為與財產有關之犯罪工具。被告竟提供
    自己所使用之帳戶以供他人使用，應足認被告顯然明知該帳
    戶係供他人用於財產犯罪而供存入某筆資金後，再行領出之
    用，且該筆資金之存入及提領過程係有意隱瞞其流程及行為
    人身份曝光之用意，而近來利用人頭帳戶詐欺取財之犯罪類
    型層出不窮，該等犯罪，多數均係利用人頭帳戶作為出入帳
    戶，並經媒體廣為披載，被告對此應知之甚詳，足見被告顯
    有幫助他人為不法行為之不確定故意至明。
  (三)綜上所述，被告以將自己所有林園郵局帳戶提供他人使用之
    方式，為該他人向被害人實施恐嚇取財犯罪提供助力，其犯
    罪事證明確，洵堪認定，應依法論科。
二、查被告行為後，如附表所示之相關法律均業經變更，並俱於
    95年7 月1 日施行，玆經整體比較結果，裁判時法並未較為
    有利，從而依刑法第2 條第1 項規定，自應適用各該行為時
    法，亦即修正前法，合先指明（至刑法第30條部分雖亦有文
    字修正，惟不涉罪刑實質內容之變更，自應直接適用裁判時
    法）。按以恐嚇使人將物交付，有時固亦含有詐欺性質，但
    與詐欺罪之區別，則在有無施用威嚇，使人心生畏懼之情形
    為斷；恐嚇罪質，非不含有詐欺性，其與詐欺罪之區別，係
    在行為人對於被害人所用之手段，僅使其陷於錯誤者，為詐
    欺，使發生畏懼心者，為恐嚇；刑法第346 條第1 項之恐嚇
    取財罪，與同法第339 條第1 項之詐欺取財罪，二者之區別
    ，在於前者係施用使人心生畏怖之恐嚇手段，致被害人心生
    畏懼，明知不應交付財物而交付，後者則係施用詐術手段，
    使人陷於錯誤，誤信為應交付財物而交付，惟上開之恐嚇手
    段，常以虛假之事實為內容，故有時亦不免含有詐欺之性質
    ，倘含有詐欺性之恐嚇取財行為，足使人心生畏懼時，自應
    僅論以高度之恐嚇取財罪，殊無再適用詐欺取財罪之餘地，
    最高法院迭有28年度上字第1238號判例、30年度上字第668
    號判例84年度臺上字第1993號判決意旨可資參照。是以該取
    得被告丁○○所有林園郵局帳戶之犯罪集團成員，基於意圖
    為自己不法所有之犯意，向被害人乙○○佯稱其女兒已遭綁
    架，須匯款始能贖回等不實之事，恫令乙○○匯付款項，並
    致使乙○○因而心生畏懼而匯款至被告之林園郵局帳戶內，
    該犯罪集團成員再將之提領一空，此種含有詐欺性之恐嚇取
    財行為乃係犯修正前刑法第346 條第1 項之恐嚇取財罪。惟
    被告單純提供郵局帳戶予犯罪集團成員使用之行為，並不能
    逕與向被害人施以恫嚇之恐嚇行為等視，且亦無證據證明被
    告有參與恐嚇取財犯行之構成要件行為，是被告所為僅係對
    於他人實施之恐嚇取財犯行，資以助力，核其所為，係犯刑
    法第346 條第1 項恐嚇取財罪之幫助犯。又被告有如上述事
    實欄所列前科紀錄，此有臺灣高等法院被告前案紀錄表附卷
    可稽，其於有期徒刑執行完畢後5 年內，再犯本件有期徒刑
    以上之罪，為累犯，應依刑法第47條規定加重其刑。又被告
    係幫助犯，應依刑法第30條第2 項規定，按正犯之刑減輕之
    ，並先加後減之。
三、原審雖以：(一)實際向被害人行騙之人，於行騙過程中所敘述
    之不實事項，究竟有無含帶恐嚇之語意（例如：不匯錢不放
    人），並非單純提供帳戶而未親自參與行騙之人所能控制及
    事先預計。(二)況不論媒體報導或坊間一般人的認知上，此類
    手法又多稱之為「詐欺」。故既無其他事證，則至多僅能認
    定被告提供帳戶時，其主觀上應係幫助「詐欺取財」，而無
    幫助「恐嚇取財」之認知。而被幫助者所實施之罪，較幫助
    者所幫助之罪為重，即屬「幫助逾越」，此時幫助者仍在其
    幫助範圍內負其罪責，即以其主觀上所認識為準，不能令其
    就被幫助者逾越其認識範圍內之部份負責，因而認被告並不
    構成刑法之幫助恐嚇取財罪，僅構成刑法之幫助詐欺取財罪
    。惟查：觀諸現今坊間媒體日常報導，持用他人帳戶供作財
    產犯罪之用之犯罪人，其犯罪態樣不一而足，有向人佯稱信
    用卡欠款未繳需匯款入特定帳戶以清償者，有佯稱其子女遭
    綁架需匯款入指定帳戶始能釋放者，而後者情形並非較前者
    為少（例如經常可自報章媒體見到接獲假冒其子女呼救聲音
    之恐嚇電話之相關報導），可見提供帳戶、密碼、金融卡予
    他人使用之人，雖不必然確知該他人究竟將選擇何種特定之
    犯罪類型，然對該他人將有可能選擇上揭各種類型之一以遂
    行其財產犯罪乙節，當必有所認識及預見。縱然坊間一般媒
    體均將上揭各犯罪類型籠統稱之為「詐欺」犯罪，或提供帳
    戶予他人使用之行為人亦不明究理以為此均屬「詐欺」犯罪
    ，然此與行為人主觀之犯罪故意，毫無相涉。蓋究竟以何種
    手段類型遂行其財產犯罪一事，乃事實問題；至何種手段類
    型應構成「詐欺取財」之罪名、何種又應構成「恐嚇取財」
    之罪名，則係法律評價問題，而論斷行為人之犯罪故意，僅
    須考慮行為人就構成犯罪之「事實」本身是否有所認識預見
    及意欲，即為已足；至行為人就該「事實」內容在法律上應
    涵射為何種「罪名」乙節有否正確認識，即上揭所謂「法律
    評價」問題，並非論斷行為人犯罪故意時所問，亦非論斷行
    為人罪責之重要問題。例如：行為人僅須就取得自己帳戶之
    人將有可能持該帳戶向他人佯稱子女遭綁架，必須匯款至該
    帳戶始予釋放一事，有所認識及預見，猶主動將自己帳戶提
    供該犯罪人使用，其主觀上即具有幫助恐嚇取財罪之犯罪故
    意，至行為人是否正確認知此種犯罪類型在法律上應評價為
    何種罪名，則與行為人主觀上具有幫助恐嚇取財罪之犯罪故
    意無關。原審未查，或謂被告絕無可能就實際向被害人行騙
    之正犯將對被害人施以恐嚇一事有所認知，然衡諸一般生活
    經驗，吾人日常生活中隨處可聽聞「以假冒子女呼救聲音之
    方式佯稱子女遭綁架，倘不匯入贖款則將對之不利」此一佯
    稱恐嚇取財犯罪類型之相關報導，已如前述，可見原審此點
    推論，未免過於武斷而與吾人日常生活經驗相悖。原審又僅
    以「坊間媒體報導或一般人認知，均將各種財產犯罪手法均
    稱之為『詐欺』」，故而推論被告主觀上應僅有幫助『詐欺
    取財』犯罪之認知，然依前開說明，原審此種論點應係在論
    斷被告主觀犯罪故意之過程中，將「事實認識」與「法律適
    用認識」混為一談，有以致之，更無所謂「幫助逾越」之問
    題。是原審認被告係成立幫助詐欺取財罪，尚有未合，檢察
    官提起上訴為有理由。至被告提起上訴雖無理由，然原判決
    既有前開可議之處，自應由本院撤銷改判。茲審酌被告被告
    率爾提供郵局帳戶幫助他人實施犯罪，致使真正犯罪者難以
    被查獲，助長社會犯罪風氣，行為可議，且被害人非但因此
    交付錢財，並已蒙受驚嚇，被告所為實已破壞社會治安及金
    融交易秩序，實有非是，且犯後未坦認犯行，難認確有悔悟
    之意，以及其身體狀況（罹患有分裂情感性精神病，已如前
    述）、犯罪之手段、所生損害等一切情狀，量處如主文所示
    之刑，並諭知易科罰金之折算標準，以資懲儆。
四、據上論斷，應依刑事訴訟法第455 條之1 第1 項、第3 項、
    第369 條第1 項前段、第299 條第1 項前段，刑法第30 條
    第1 項前段、第2 項、第2 條第1 項前段、修正前刑法（下
    同）第346 條第1 項、第47條、第41條第1 項前段，罰金罰
    鍰提高標準條例第1 條前段、廢止前同條例第2 條，判決如
    主文。
本案經檢察官甲○○到庭執行職務。
中    華    民    國    95    年    9     月    20    日
              刑事第十四庭審判長法  官  蔡廣昇
                                法  官  林瑋桓
                                法  官  紀凱峰
以上正本證明與原本無異。
不得上訴。
中    華    民    國    95    年    9     月    25    日
                                書記官  黃進遠
┌───────────────────────────────────────────────┐
│附表                                                                                          │
├──────┬─────────────┬─────────────┬───────┬────┤
│相關變更條文│行為時法（下稱舊法）之內容│裁判時法（下稱新法）之內容│比  較  理  由│備    註│
├──────┼─────────────┼─────────────┼───────┼────┤
│【罰金刑貨幣│依法律應處罰金、罰鍰者，就│中華民國94年1 月7 日法修正│刑法之貨幣單位│經按現行│
│單位之變更】│其原定數額得提高為2 倍至10│施行後，刑法分則編所定罰金│由「元（指銀元│法規所定│
│罰金罰鍰提高│倍（刑法乃係定明10倍）。第│之貨幣單位為新臺幣。94年1 │）」變更為「新│貨幣單位│
│標準條例第1 │1 條所定得提高倍數之規定，│月7 日刑法修正時，刑法分則│臺幣」，且刑法│折算新臺│
│條前段、第5 │於本條例修正後制定之法律，│編未修正之條文定有罰金者，│分則之罰金數額│幣條例第│
│條→刑法施行│不適用之；本條例修正前公布│自94年1 月7 日刑法修正施行│，亦視該分則先│2 條之規│
│法第1 之1 條│之法律，於本條例修正後修正│後，就其所定數額提高為30倍│前曾修正與否，│定折算後│
│第1 項、第2 │其罰金罰鍰數額或法律經全部│。但72年6 月26日至94年1 月│而分別提高3 或│等值，是│
│項          │修正而其罰金罰鍰數額未予變│7 日新增或修正之條文，就其│30倍。        │以新法並│
│            │更者，亦同。              │所定數額提高為3 倍。      │              │未較有利│
├──────┼─────────────┼─────────────┼───────┼────┤
│【罰金刑之下│罰金：（銀元）1 元以上。  │罰金：新臺幣1000元以上，以│罰金刑之下限，│舊法下限│
│限與加、減】│                          │百元計算。                │由銀元10元（亦│刑較低，│
│刑法第33條第│                          │                          │經提高）即新臺│較為有利│
│5款         │                          │                          │幣30元，提高為│        │
│            │                          │                          │新臺幣1000元；│        │
│            │                          │                          │且加（減）之最│        │
│            │                          │                          │低數額，亦由銀│        │
│            │                          │                          │元1 元即新臺幣│        │
│            │                          │                          │3 元，提高為新│        │
│            │                          │                          │臺幣100 元    │        │
├──────┼─────────────┼─────────────┼───────┼────┤
│【累犯變更】│受有期徒刑之執行完畢，或受│受徒刑之執行完畢，或一部之│前案依軍法裁判│本案不論│
│修正前刑法第│無期徒刑或有期徒刑一部之執│執行而赦免後，5 年以內故意│者，及因過失再│適用舊法│
│47條、第49條│行而赦免後，5 年以內再犯有│再犯有期徒刑以上之罪者，為│犯有期徒刑以上│或新法，│
│→修正後刑法│期徒刑以上之罪者，為累犯，│累犯，加重本刑至2 分之1 。│之罪者，是否構│均構成累│
│第47條第1 項│加重本刑至2 分之1 。累犯之│第98條第2 項關於因強制工作│成累犯，新舊法│犯，是以│
│、第2 項、第│規定，於前所犯罪依軍法或於│而免其刑之執行者，於受強制│規定互歧。且新│新法並未│
│49條        │外國法院受裁判者，不適用之│工作處分之執行完畢或一部之│法復另行增訂強│較為有利│
│            │。                        │執行而免除後，5 年以內故意│制工作執行完畢│        │
│            │                          │再犯有期徒刑以上之罪者，以│後之擬制累犯規│        │
│            │                          │累犯論。累犯之規定，於前所│定。          │        │
│            │                          │犯罪在外國法院受裁判者，不│              │        │
│            │                          │適用之。                  │              │        │
├──────┼─────────────┼─────────────┼───────┼────┤
│【易科罰金折│犯最重本刑為5 年以下有期徒│犯最重本刑為5 年以下有期徒│易科罰金折算標│舊法有利│
│算標準變更】│刑以下之刑之罪，而受6 個月│刑以下之刑之罪，而受6 個月│準由銀元300 元│        │
│修正前刑法第│以下有期徒刑或拘役之宣告…│以下有期徒刑或拘役之宣告者│即新臺幣900 元│        │
│41條第1 項前│得以（銀元，下同）1 元以上│，得以新臺幣1000元、2000元│，提高為以新臺│        │
│段、修正前罰│3 元以下折算1 日，易科罰金│或3000元折算1 日，易科罰金│幣1000元、2000│        │
│金罰鍰提高標│。依刑法第41條易科罰金…就│。                        │元或3000元折算│        │
│準條例第2 條│其原定數額提高為100 倍折算│                          │1 日。        │        │
│→現行刑法第│1 日；法律所定罰金數額未依│                          │              │        │
│41條第1 項前│本條例提高倍數，或其處罰法│                          │              │        │
│段          │條無罰金刑之規定者，亦同。│                          │              │        │
└──────┴─────────────┴─────────────┴───────┴────┘


司法院資訊處製作；財團法人民間司法改革基金會備份。
